最高法院刑事判決　　　　　　九十六年度台上字第一八七八號
上　訴　人　甲○○
　　　　　　　　　　號4樓（另案在台灣新竹監獄執行）
選任辯護人　曹運蘭律師
上　訴　人　乙○○
　　　　　　丙○○
上列上訴人等因違反毒品危害防制條例等罪案件，不服台灣高等
法院中華民國九十五年十二月十二日第二審更審判決（九十五年
度上更(一)字第五四三號，起訴案號：台灣桃園地方法院檢察署九
十二年度偵字第二六七二、三０五九、五七二六、六三四七、一
二四六五號，九十二年度偵續字第二０八號），提起上訴，本院
判決如下：
    主  文
上訴駁回。
    理  由
壹、甲○○行使偽造私文書部分
查第三審上訴書狀，應敘述上訴之理由，其未敘述者，得於提起
上訴後十日內補提理由書於原審法院，已逾上述期間，而於第三
審法院未判決前仍未提出上訴理由書狀者，第三審法院應以判決
駁回之，刑事訴訟法第三百八十二條第一項、第三百九十五條後
段規定甚明。本件上訴人甲○○行使偽造私文書部分，不服原審
論處其行使偽造私文書罪刑之判決，於民國九十六年一月八日提
起上訴，並未敘述理由，事後具狀所補提者，俱屬違反毒品危害
防制條例部分之上訴理由，就此部分並無隻字片語敘及，迄今逾
期已久，於本院未判決前仍未提出。依上揭說明，其此部分上訴
要非合法，應予駁回。
貳、甲○○意圖販賣而持有第一級毒品部分及乙○○與丙○○部
分
一刑事訴訟法第三百七十七條規定，上訴於第三審法院，非以判
決違背法令為理由，不得為之。是提起第三審上訴，應以原判決
違背法令為理由，係屬法定要件。如果上訴理由書狀並未依據卷
內訴訟資料，具體指摘原判決不適用何種法則或如何適用不當，
或所指摘原判決違法情事，顯與法律規定得為第三審上訴理由之
違法情形，不相適合時，均應認其上訴為違背法律上之程式，予
以駁回。
二甲○○上訴意旨略稱：(一)、扣案之分裝袋、吸食器、杓子及電
子磅秤等物，均非甲○○所有，已經甲○○供明，而有販賣毒品
前犯紀錄之丙○○，並在第一審審理中，供承實係屬伊所有等語
，此為對於甲○○有利之證據，原審不予採納，復未於判決內說
明其理由，顯有判決不備理由之違失。(二)、甲○○平日係將海洛
因摻入香菸內吸食，每日用量約十支，需要十包海洛因，為避免
潮濕及攜帶方便，均事先備妥，本件雖查獲甲○○持有海洛因，
但分別僅十七包，尚不足甲○○二日用量，另八包，係甫購入，
未及分裝，均純欲供己施用。原判決逕認係意圖販賣而持有，實
違經驗法則及論理法則。(三)、警方既未查出任何向甲○○洽買毒
品之人，亦無扣得交易所得款項，豈能僅憑查獲毒品數量不少及
上揭諸物，遽行推認甲○○犯意圖販賣而持有毒品罪？況扣案載
有向他人購入毒品數量、日期與欠帳之記事本，應認係足以證明
甲○○無販賣毒品之有利證據，原審不予採憑，且未說明其不採
納之理由，同有判決不備理由之違誤云云。惟查：證據之取捨、
證明力之判斷及事實之認定，係屬事實審法院自由判斷之職權，
此項職權之行使，倘不違背經驗法則或論理法則，即不能任憑己
意，指摘為違法，而資為上訴第三審之適法理由。其中所稱經驗
法則，乃謂一般之人，基於日常生活經驗所存在之定則，具有客
觀性，非許由當事人依其主觀自作主張，而論理法則，係指理則
上當然之法則，一般人均不致有所懷疑之理論上定律。原判決此
部分，主要係依憑甲○○坦承遭警查獲海洛因與電子磅秤，該物
均屬伊所有之警詢口供；且直言：「欲以每包新台幣一千元（之
代價），另售他人，（再以）販賣毒品所得，來買毒品，供己施
用」、「毒品買好後，我自己分裝成十七包」之第一審審理中所
為部分自白；扣案之上揭諸物；海洛因鑑定通知書；衡諸該毒品
分別包裝成十七包及八包，各計淨重二．九七公克與六．一二公
克，數量委實不少，參以海洛因容易受潮，倘係純供己用，依理
毋庸預先分裝如此多量，又冒受潮風險等情況證據資料，乃認定
甲○○有原判決事實欄第一項之(二)所載之犯行，因而撤銷第一審
諭知此部分無罪之判決，改判論處甲○○意圖販賣而持有第一級
毒品罪刑（處有期徒刑十年六月）。對於甲○○僅承認持有毒品
遭警查獲，而矢口否認意圖販賣，所為伊係向丙○○借車使用，
電子磅秤、分裝袋等均屬車上原有之物，非伊欲供販賣所備云云
之辯解，則以該物屬甲○○所有，業經其在警詢時，供承不諱，
在偵訊中，尚謂：「沒有遭警察刑求」，丙○○在偵查中，並否
認其擁有上揭諸物，足見所辯無可採信。復敘明扣案毒品分別包
裝成十七包及八包，數量合計淨重各為二．九七公克與六．一二
公克，委實不少，如僅供己施用，不須隨身攜帶電子磅秤，復毋
庸甘冒受潮風險，分裝如此之多，所辯均違常理；因扣案之記事
本，依所載內容以觀，尚不足憑以資為已經售出毒品之確證，故
依罪疑惟輕原則，認定甲○○僅在意圖販賣而持有毒品之犯罪階
段。所為之事實認定及得心證理由，俱有卷內各項證據資料可稽
，核無甲○○上訴意旨所謂採證認事違背經驗法則、論理法則及
判決理由不備之違法情形存在。依上說明，應認甲○○此部分之
上訴為違背法律上之程式，予以駁回。
三乙○○上訴意旨略謂：(一)、證人張明輝及甲○○在偵查中所為
之供詞，係屬審判外之陳述，原判決逕予採為認定乙○○犯罪之
證據，卻未就其如何具有證據能力予以說明，實有判決不備理由
之違失。(二)、案外人袁倫均（綽號「阿坤」）前因持有槍枝，遭
警查獲，為此多次至乙○○所在之台灣桃園監獄探視，請求乙○
○替其頂罪，乙○○基於義氣而應允，有「錄音帶、接見單及錢
單」可證；乙○○所持有之槍枝來源係購自綽號「阿仁」之陳光
興，警方並依乙○○所供而於陳光興住處查獲確有改造槍、彈，
已經警員在原審證實，足見乙○○並無自己從事改造槍、彈犯行
，為此聲請傳喚袁倫均及陳光興作證，以還乙○○之清白，詎原
審不予查明，遽行判決，難認無應於審判期日調查之證據而未予
調查之違法云云。惟查：刑事訴訟法第三百七十九條第十款所稱
應調查之證據，係指與待證事實有重要關係，在客觀上認為應行
調查，始足為認定事實及適用法律之基礎者而言，倘事實已臻明
確，當毋庸為無益之調查，即無所謂應於審判期日調查之證據未
予調查之違法可言。原判決此部分係依憑乙○○在第一審審理中
，坦承：「我有改造手槍，……子彈也是同時改造」，並指明係
利用警方在其車上查獲之工具進行改造，在原審仍坦承：有組裝
槍枝各等語之自白；扣案之槍、彈及工具、材料；槍、彈經鑑定
為具有殺傷力之鑑定書；上揭工具起子、鑽頭、銼刀、六角扳手
、擦槍工具、磨鐵石、鋼管、尖嘴鉗等，客觀上均屬可供改造槍
、彈用之器械，而槍管、工業用彈、金屬棒、銅條、銅塊、圓鐵
塊、機台鐵塊、鐵插鞘、槍套、小鋼珠等，客觀上則屬足用為改
造槍、彈之材料等各情，是上揭自白要與事實相符，乃認定乙○
○有原判決事實欄第二項所載之犯行，因而撤銷第一審關於此部
分之科刑判決，改判依想像競合犯，從一重論處乙○○未經許可
，製造可發射子彈具有殺傷力之改造槍枝罪刑。並對於乙○○先
以：伊係買進玩具槍，交由從事車床工作之友人「阿仁」改造，
其中部分槍管取自「阿坤」；復以：實係向「阿昆」所買，改造
工具均非伊所有云云之辯解，則以乙○○既在偵查中，供承上揭
大批改造工具、材料均屬其所有，張明輝在原審且證稱親見乙○
○「拆解、組裝、修理槍枝」，可見具有改造技術、能力，所辯
應係事後卸責之詞，不足採信。所為之事實認定及得心證理由，
俱有卷內各證據資料可稽，自形式上觀察，並未違背經驗法則與
論理法則。原判決既未採用張明輝或甲○○之偵查中證言，自無
須就該審判外陳述之證據能力特加說明，乙○○上訴意旨指摘原
判決有判決理由未備之違失，即有誤會。又原審斟酌上揭各項直
接、間接證據，予以綜合判斷，事實已無不明（況乙○○在原審
更審前之準備程序中，已陳明本件扣案之槍、彈，均與袁倫均無
關；勘驗袁倫均至看守所面會乙○○之錄音帶結果，亦無法證明
有所謂頂罪要求之情形），乃不再另為無益之調查，核無上訴意
旨所稱證據調查職責未盡之違法情形存在。依上說明，應認乙○
○之上訴為違背法律上之程式，予以駁回。
四丙○○上訴意旨略以：證人即債權人莊明書迭在第一、二審審
理中，證稱借錢之人係甲○○，與伊聯絡約定還款時間、地點之
人，亦為甲○○；甲○○在原審審理中，同稱：係伊向莊明書借
錢，與約定還錢之時間、地點，伊透過丙○○還款時，是用信封
袋裝置偽鈔，卻未告知內情，之前所言：未交偽鈔給丙○○，及
丙○○轉手偽鈔之事，無關伊事等語，純因害怕被追訴而否認等
各語，均屬有利於丙○○之證據，原審不予採納，復未說明其不
採之理由，當有判決不備理由之違誤云云。惟查：證據之取捨，
為事實審法院自由判斷裁量之職權，而證人之陳述，先後不一或
彼此差異，如何取捨，則應本於經驗法則與論理法則，斟酌其他
各種情形，作合理之比較判斷之。原判決此部分係依憑莊明書在
偵查中，堅稱：不認識甲○○，向伊借錢及約定還款事宜之人，
均係丙○○；代為轉交還款之證人劉志鈞在偵查中，結證：將裝
有偽鈔之信封袋交付伊，並囑咐至下公館加油站等候莊明書，以
便還款之人，乃係丙○○各等語；所還之款項，均屬偽造通用紙
幣之鑑定函；參以丙○○與劉志鈞為服兵役同梯次同袍，莊明書
係丙○○女友之叔叔之親疏關係，當係丙○○向莊明書借款，而
委請劉志鈞代為還款，債務人應非甲○○等證據資料，乃認定丙
○○有原判決事實欄第三項所載之犯行，因而撤銷第一審關於此
部分之科刑判決，改判論處丙○○意圖供行使之用而收集偽造之
通用紙幣罪刑。對於丙○○僅承認將裝有偽鈔之信封袋，交付劉
志鈞，轉給莊明書，而矢口否認犯罪，所為係甲○○向莊明書借
錢，將該袋偽鈔包妥，要伊交給劉志鈞，再轉還債欠，伊不知袋
內竟為偽鈔云云之辯解，則以甲○○在第一審審理中，已供稱：
當丙○○在伊車上，接到電話，獲知劉志鈞遭警查獲之時，旋告
知伊要小心等語，顯見詳知內情，所辯實無足採。復敘明莊明書
與甲○○在審判中所言，非但有前後矛盾之瑕疵，且莊明書連甲
○○之名尚屬不知，借款給陌生之人，顯違常情，其二人嗣後翻
異之詞，均難採信。所為之事實認定及得心證理由，俱有卷內各
證據資料可稽，自形式上觀察，並無違法可言。丙○○上訴意旨
，置原判決已明白論斷之事項於不顧，指摘原判決未就如何不採
納莊明書、甲○○在審判中所為證言之理由，予以說明，顯非確
實依據卷內訴訟資料而為指摘，不能認為已具備合法上訴第三審
之形式要件。依上說明，應認丙○○之上訴為違背法律上之程式
，予以駁回。
據上論結，應依刑事訴訟法第三百九十五條，判決如主文。
中　　華　　民　　國　九十六　年　　四　　月　 十二 　日
                      最高法院刑事第七庭
                          審判長法官  張　淳　淙
                                法官  劉　介　民
                                法官  張　春　福
                                法官  洪　昌　宏
                                法官  蔡　彩　貞
      本件正本證明與原本無異
                                      書  記  官
中　　華　　民　　國　九十六　年　　四　　月　 十六 　日
                                                      Ｑ
